臺灣高雄地方法院刑事判決              100年度訴字第795號
公  訴  人  臺灣高雄地方法院檢察署檢察官
被      告  古啟振
選任辯護人  鄧國璽律師
上列被告因偽造文書等案件，經檢察官提起公訴（99年度偵緝字
第1595號），本院判決如下：
    主  文
古啟振共同連續行使偽造準私文書，足以生損害於他人，處有期
徒刑壹年貳月。
    事  實
一、古啟振與李小雯係朋友關係，緣其所經營之服飾生意需求資
    金，參加由李小雯擔任會首於互助會，嗣因經濟陷入困難，
    無力支付會款，竟除以真實之自己即古啟振及女兒即古家宜
    之名義參與互助會外，另與李小雯共同基於行使偽造準私文
    書及意圖自己不法所有之詐欺取財概括犯意聯絡，自民國87
    年2月間起，共同冒用虛構之「李可人」、「陳先生」名義
    ，連續參加如下列(一)至(八)所示由李小雯擔任會首召集之
    互助會（均採用外標制，活會會員繳納固定會金，死會會員
    繳納會金及其得標之標息），並利用李小雯每次於高雄市○
    ○區○○街68巷78號主持開標，僅少數活會會員到場且會員
    間欠缺聯繫之機會，如下列(一)至(八)所示，連續多次以上
    揭虛構會員之名義，偽造標單並提出參加競標而行使之（標
    單於競標後均丟棄不復存在），足以生損害於被冒名人，且
    因而得標後，致使其他活會會員誤信該被冒名人得標而陷於
    錯誤，因此交付會款，共計詐得新台幣（下同）631萬元。
(一)87年2月15日起會，88年12月15日止會，每會2萬元，全部會
    員連同會首共26會，每月15日開標，每年2月15日、8月15日
    加標之互助會（下稱互助會一）；古啟振以自己名義參加1
    會，並與李小雯共同冒用李可人名義參加互助會共計2會，
    嗣於87年5月15日先以自己名義得標後，即與李小雯共同連
    續以李可人名義，分別於87年10月15日及同年11月15日（即
    第9、10會），各以4,800元及4,000元之標息冒標，均詐得
    32萬元（全部26會，扣除含古啟振名義之死會8會，再扣除
    李可人2會，活會均為16會），合計金額為64萬元。（即起
    訴書附表一之互助會，會單請見本院90年度易字第2416號卷
    ，下稱前案本院卷，第37頁）
(二)於87年3月15日起會，89年1月15日止會，每會2萬元，全部
    會員連同會首共26會，每月15日開標，每年3月15日、9月15
    日加標之互助會（下稱互助會二）；古啟振以自己名義參加
    1會，並與李小雯共同冒用李可人名義參加互助會共計2會，
    嗣於87年5月15日先以自己名義得標後，即與李小雯共同連
    續以李可人名義，分別於87年9月15日及同年11月15日（即
    第7、10會），各以4,000元及4,300元之標息冒標，各詐得
    36萬元（全部26會，扣除含古啟振名義之死會6會，再扣除
    李可人2會，活會為18會）及32萬元（全部26會，扣除含古
    啟振及李可人名義之死會9會，再扣除李可人1會，活會為16
    會），合計金額為68萬元（即起訴書附表二之互助會，會單
    請見前案本院卷第38頁）。
(三)於87年5月15日起會，89年1月15日止會，每會3萬元，全部
    會員連同會首共21會，每月15日開標之互助會（下稱互助會
    三）；古啟振以自己名義參加1會，並與李小雯共同冒用李
    可人名義參加互助會共計2會，嗣於87年6月15日先以自己名
    義得標後，即與李小雯共同連續以李可人名義，分別於87年
    11月15日及同年12月15日（即第7、8會），均以5,600元之
    標息冒標，均詐得39萬元（全部21會，扣除含古啟振名義之
    死會6會，再扣除李可人2會，活會均為13會），合計金額為
    78萬元（即起訴書附表三之互助會，會單請見前案本院卷第
    38之1頁）。
(四)於87年7月15日起會，89年3月15止會，每會3萬元，全部會
    員連同會首共26會，每月15日開標，每年2月15日、6月15日
    、10月15日加標之互助會（下稱互助會四）；古啟振以女兒
    古家宜名義參加1會，並與李小雯共同冒用陳先生及李可人
    名義各參加互助會2會，共計冒名參加4會，嗣於87年8月15
    日先以古家宜名義得標後，即與李小雯共同連續以李可人名
    義，分別於87年9月15日、同年10月15日（即第3、4會）各
    以7,500元、5,000元之標息冒標，均詐得60萬元（全部26會
    ，扣除含古家宜名義之死會2會，再扣除李可人及陳先生名
    義4會，活會均為20會），再與李小雯共同連續以陳先生名
    義，分別於88年2月15日及同年4月15日（即第9、12會）各
    以4,600元及4,800元之標息冒標，先後詐得45萬元（全部26
    會，扣除含古家宜及李可人名義之死會8會，再扣除因加標
    而同日得標之會員1會【會首不會向同期得標之2個會員分別
    收取會款而交叉給付，故對另一得標會員部分，並無取財之
    事實】及陳先生名義2會，活會為15會）及42萬元，合計金
    額為207萬元（即起訴書附表四之互助會，會單請見前案本
    院卷第39頁）。
(五)於87年11月15日起會，89年2月15日止會，每會3萬元，全部
    會員連同會首共21會，每月15日開標，每年2月15日、5月15
    日、8月15日、11月15日加標之互助會（下稱互助會五）；
    古啟振與李小雯共同冒用李可人名義參加互助會，共計2會
    ，連續以其名義，分別於88年3月15日及同年10月15日（即
    第6、15會），各以4,000元及5,200元之標息冒標，分別詐
    得42萬元及18萬元，合計金額為60萬元（即起訴書附表五之
    互助會，會單請見前案本院卷第43頁）。
(六)於88年2月15日起會，90年4月15日止會，每會2萬元，全部
    會員連同會首共31會，每月15日開標，每年2月15日、8月15
    日加標之互助會（下稱互助會六）；古啟振與李小雯共同冒
    用李可人之名義參加互助會，共計2會，以其名義於88年4月
    15日（即第3會），以7,300元之標息冒標，詐得金額54萬元
    （會單請見前案本院卷第41頁）。
(七)於88年7月15日起會，90年3月15日止會，每會3萬元，全部
    會員連同會首共21會，每月15日開標之互助會（下稱互助會
    七）；古啟振與李小雯共同冒用李可人名義參加互助會，共
    計2會，以其名義，於88年8月15日（即第2會），以4,600元
    之標息冒標，詐得54萬元（會單請見前案本院卷第42頁）。
(八)於88年9月15日起會，90年7月15日止會，每會2萬元，全部
    會員連同會首共26會，每月15日開標，每年3月15日、9月15
    日加標之互助會（下稱互助會八）；古啟振與李小雯共同冒
    用李可人名義參加互助會，共計2會，以其名義於88年10月
    15日（即第2會），以4,600元之標息冒標，詐得46萬元（會
    單請見前案本院卷第40頁）。嗣於88年11月15日，李小雯宣
    佈倒會，其餘活會會員始悉上情。
二、案經臺灣高等法院高雄分院檢察署函請偵辦。
    理  由
壹、程序部分
一、按行為後法律有變更者，適用行為時之法律，但行為後之法
    律有利於行為人者，適用最有利於行為人之法律；於94年1
    月7日刑法修正施行前，其追訴權或行刑權時效已進行而未
    完成者，比較修正前後之條文，適用最有利於行為人之規定
    ，刑法第2條第1項、刑法施行法第8條之1定有明文。復按關
    於追訴權時效之停止進行，及其期間、計算，亦應一體適用
    修正前刑法第81條、第83條之規定。又按所謂追訴權，係對
    行刑權而言，應指形式之刑罰權，包括偵查、起訴及審判權
    在內，若已實施偵查、經提起公訴或自訴且在審判進行中，
    此時追訴權既無不行使之情形，自不發生時效進行之問題（
    司法院大法官釋字第138號解釋、最高法院82年9月21日第10
    次刑事庭會議決議參照）。又按追訴權時效期間，自犯罪成
    立之日起算，但犯罪行為有連續者，自行為終了之日起算（
    最高法院78年度台上字第531號判決意旨參照）。經查，被
    告涉犯之刑法第216條、第210條、第339條第1項之規定，法
    定刑均為有期徒刑3年以上10年未滿，依修正前、後之刑法
    第80條第1項第2款之規定，追訴權時效期間各為10年、20年
    ，應適用有利於行為人之法律，以修正前之10年追訴權時效
    計算。被告涉犯本案，於92年4月18日經臺灣高雄地方法院
    檢察署檢察官以92年度偵字第8366號（該案卷宗下稱偵卷）
    案件實施偵查中，因被告逃匿致偵查程序不能繼續，而於92
    年6月19日發布通緝，此有偵卷及臺灣高雄地方法院檢察署
    雄檢楠結字第3124號通緝書（請見臺灣高雄地方法院檢察署
    99度偵緝字第1595號卷，下稱偵緝卷，第9頁）可稽，本件
    自檢察官分案偵查之92年4月18日起至發布通緝之92年6月19
    日止，共計2月1日，揆諸前揭說明，依修正前之刑法並無時
    效之進行；復因通緝致時效停止進行之期間為2年6月（即10
    年之4分之1），依起訴書之記載，被告之連續犯罪行為日終
    於88年10月15日，自該日起算追訴權時效10年並加計因偵查
    作為不計算之2月1日及因通緝而停止之2年6月期間，本件追
    訴權時效應至101年6月16日，本件追訴權時效尚未完成，本
    院自仍應為實體審理，合先敘明。
二、按被告以外之人於審判外向法官所為之陳述，得為證據，刑
    事訴訟法第159條之1第1項定有明文。經查，證人李小雯及
    證人李可人、徐玉新、孫台榮、胡春代，於前案即本院90年
    度易字第2416號李小雯詐欺案件（下稱前案）在本院審判程
    序中，分別以被告及證人之身分所為陳述，符於首揭之法官
    前陳述傳聞例外規定，自有證據能力。
三、按被告以外之人於審判外之陳述雖不符刑事訴訟法第159條
    之1至之4等4條之規定，而經當事人於審判程序同意作為證
    據，法院審酌該言詞陳述或書面陳述作成時之情況，認為適
    當者，亦得為證據；當事人、代理人或辯護人於法院調查證
    據時，知有刑事訴訟法第159條第1項不得為證據之情形，而
    未於言詞辯論終結前聲明異議者，視為有前項之同意，同法
    第159條之5定有明文。本件下列引用之其餘被告以外之人於
    審判外之供述證據，因被告業已於本院準備程序時表示無意
    見（請見本院100年度審訴字第1623號卷宗，下稱本院審訴
    卷，第20頁），且迄至言詞辯論終結前均未聲明異議，而本
    院審酌上開供述證據資料製作時之情況，無不當取供及證明
    力明顯過低之瑕疵，認以之作為證據應屬適當，揆諸前開規
    定，應認有證據能力。
貳、實體部分
一、訊據被告於本案固坦承曾多次參加李小雯為會首之互助會，
    先後以自己或他人名義多次標得互助會金並嗣後未繳納會款
    ，惟矢口否認有何偽造文書及詐欺犯行，辯稱：伊未曾參加
    李小雯嗣後起會之上揭互助會五、六、七、八；伊有參加之
    上揭互助會一、二、三、四，惟僅以自己即古啟振與女兒即
    古家宜之名義跟會，未曾使用「李可人」之名義；縱伊曾有
    以「李可人」名義標得之互助會金，亦係向會首李小雯所借
    標而來，伊該時並不知悉所借用之名義為何，亦不知該名義
    為虛構；另縱確曾以「李可人」等虛構名義跟會，惟此乃因
    李小雯起會之互助會單一名義只許跟一會之互助會規則，伊
    向李小雯表達欲以代名參加較多會而已，並無何偽造文書或
    詐欺之意；伊於前案之諸多證稱均係為維護李小雯始為該些
    證述云云。經查：
(一)被告以自己即古啟振、女兒即古家宜、虛構之陳先生及李可
    人名義，陸續參加李小雯擔任會首起會之互助會一至互助會
    八，而有上揭犯罪事實欄冒名李可人與陳先生參加互助會之
    事實，業據被告於：1.本案準備程序中自陳：「李小雯起的
    會，我確實都有跟，當初是用我自己、我女兒及李可人的名
    義加入互助會」等語（請見本院審訴卷第20頁）、2.本案偵
    查程序中自陳：「之前在91年1月14日在高雄地院就李小雯
    詐欺案件出庭作證之證詞都有老實講」等語（請見偵緝卷第
    20頁）、3.前案之本院審判程序結證：「我用自己即古啟振
    、太太即楚素貞、李可人及陳先生之名義跟會，總共跟了李
    小雯十幾個會，每月要支付七十幾萬會錢；我參與李小雯任
    會首之互助會詳情如下：87年2月15日起會之互助會（即互
    助會一）以自己及李可人之名義跟了3會、87年3月15日起會
    之互助會（即互助會二）以自己及李可人之名義跟了3會、
    87年5月15日起會之互助會（即互助會三）以自己及李可人
    之名義跟了3會、87年7月15日起會之互助會（即互助會四）
    以女兒、李可人及陳先生之名義跟了5會87年11月15日起會
    之互助會（即互助會五）以李可人名義跟了2會、88年2月15
    日起會之互助會（即互助會六）以李可人名義跟了2會、88
    年7月15日起會之互助會（即互助會七）以李可人名義跟了2
    會、88年9月15日起會之互助會（即互助會八）以李可人名
    義跟了2會」等語（請見前案本院卷第91-93頁），核與證人
    李小雯於前案之本院審理程序陳述：「李可人就是古啟振，
    古啟振叫我隨便用一名字跟會」、「李可人、陳先生、古家
    宜均是古啟振跟的會」等語（請見前案本院卷第90、207頁
    ）及於前案之上訴審法院陳述：「各個互助會（即互助會一
    至互助會八）裡的李可人與陳先生，都是古啟振上的會」、
    「李可人、陳先生是古啟振上的會」、「古啟振的會本來就
    寫那些名字給我，不是我叫他寫的」等語（請見臺灣高等法
    院高雄分院91年度上訴字第1932號卷宗，下稱前案上訴卷，
    第49-50、64、65頁），及戶役政資料中唯一戶籍在高雄之
    證人李可人證稱：從來沒有跟過互助會，家人也未曾以我的
    名義跟會等語（請見前案本院卷第88頁）均互核相符，並有
    記載前揭互助會一至互助會八各會之起會時間、開標時地、
    每期會款及會員之互助會會單8紙（請見前案本院卷第37-43
    頁）在卷足稽。
(二)被告係因經濟狀況不敷支出各期互助會款，即欲另入新會以
    標得會金支付先前死會會款，藉此以會養會，復因自己信用
    欠佳，即與李小雯共同虛構李可人及陳先生之名義，先後參
    加上揭各互助會，嗣於遇有資金需求時，即與李小雯共同商
    談應以多少之標息為適當，委託李小雯代為製作標單競標，
    得標後即由李小雯將被告標得之互助會款項與被告積欠李小
    雯之會款相互抵銷一節，業據被告於前案之本院審判程序結
    證：「87年初從事服飾批發，後來景氣不好，我生意走下坡
    ，到87年底已付不出會款，是我自己向李小雯說讓我跟會，
    標會款來還會款」、「我用自己即古啟振、太太即楚素貞、
    李可人及陳先生之名義跟會，總共跟了李小雯十幾個會，每
    月要支付七十幾萬會錢」、「在88年底李小雯倒會前我就倒
    會，我欠她共八、九百萬的會錢」等語（請見前案本院卷第
    91、93-95頁），核與李小雯於前案之本院審判程序陳稱：
    「我從87年底因有會員沒繳會錢，我沒錢幫他墊，開始週轉
    不靈，於是我用新起的會頭錢去墊或向標到會的人借錢來週
    轉」、「被告於我倒會之前1年即付不出會款，因他每月會
    款達七、八十萬，我也無法墊付，只好讓他標新會來繳會錢
    ，我替他支付了1年的會款」、「被告在87年年中時就沒付
    會款，跟新會也沒給會頭錢」、「被告於互助會一至互助會
    八以他自己、他女兒古家宜、李可人及陳先生名義跟的會，
    都是他標走的，是他打電話委託我代標，會錢都抵銷沒拿給
    他」、「古啟振以李可人或陳先生名義標走：於87年9月及
    10月分別以4,800元及4,000元之標息標走李可人名義於互助
    會一的2會，於87年9月及11月分別以4,000元及4,300元之標
    息標走李可人名義於互助會二的2會，於87年11月及12月均
    以5,600元之標息標走李可人名義於互助會三的2會，於87
    年9月及10月分別以7,500元及5,000元之標息標走陳先生名
    義於互助會四的2會、於88年2月及4月分別以4,600元及4,80
    0元之標息標走李可人名義於互助會四的2會，於88年3月及
    10月分別以4,000元及5,200元之標息標走陳先生名義於互助
    會五的2會」、「會單上的李可人及陳先生都是被告跟的會
    」、「古啟振以李可人名義標走：於88年4月15日以5,100元
    之標息標走李可人名義於互助會六的1會，於88年8月15日標
    走李可人名義於互助會七的1會，於88年10月15日標走李可
    人名義於互助會八的1會」等語（請見前案本院卷第48、95
    、187、197-204、207、217-218頁），於臺灣高等法院高雄
    分院之審理程序陳稱：「我受有罪判決的冒標部分，有的會
    是被告用別人的名字冒標的」、「李可人、陳先生名義的會
    是被告上的會，也是被告冒標的」、「被告的會是他本來就
    寫那些名字給我，不是我叫他寫的」等語（請見前案上訴卷
    第37、49、64、65頁），以及於本院審判程序證稱：「被告
    有參加互助會一至八，我起的會每個被告都有來，因為被告
    標了會而繳不出死會會款，大部分的會款都欠著，所以被告
    又一直加入我起的新會，被告知道他標得的會金不是以他自
    己的名義標得的，他有好多會，想標會的時候會告知我要標
    哪一個會，開標時只有想標的會員才會到場，我競標時會在
    標單上面寫名字，如果被告自己的名義已經死會了，那就寫
    上其他的名字」等語（請見本院訴卷第41-44頁）均互核相
    符，上開事實均堪以認定。
(三)關於被告所稱之未曾以他人名義跟會、至多為借會、或為無
    認識之下由李小雯填以代名等說詞：
  1.被告雖辯稱伊未曾以李可人名義跟會，僅曾因資金短缺向會
    首李小雯借標云云；以及證人李小雯雖於本案證稱：李可人
    是我自己使用的名義，以供會腳週轉不靈時彈性借標之用，
    除我自己之外其他人都不知道李可人是虛構的，被告曾向我
    借李可人的會或在會期中途買李可人的會，起會時若被告說
    要跟多個會，我就直接把李可人名義冠在他跟的會上，但互
    助會一到八哪些李可人名義是我用的、我借給被告的或是被
    告自始跟的，因當時很亂了，都有可能云云（請見本院100
    年度訴字第795號卷，下稱本院訴卷，第41-45頁）。然查，
    被告自91年1月14日於前案之本院審判程序證述直至本案準
    備程序中，仍然明確陳述伊有以李可人之名義跟會等語，並
    陳稱伊以各該名義跟會與實際標會之時間差，係根據伊之經
    濟狀況而不同，業據被告於前案之本院審判程序陳稱：「(
    問) 是否馬上跟會馬上標？(答)沒有馬上標，是在我快要倒
    會前即88年才有馬上跟會馬上標，我都是為了外面廠商的錢
    及土地貸款」等語（請見前案本院卷第96頁），經核與李可
    人名義之標會會數紀錄相符，此觀88年起會之互助會六、七
    、八，李可人名義均於第2會或第3會即標走會金，而互助會
    一至五之李可人名義則大多數在第7會之後始標走會金可知
    。而被告迄至本案審判程序中傳喚李小雯時，始提出李可人
    等虛構名義之標會係因伊向李小雯借標的講法，並稱先前陳
    述係誤借會為跟會，惟所謂跟會，係會員自互助會起會時即
    參加該會，會首將以該等會員名義製作於會單之上，並以此
    作為互助會標會及繳納會款等會員權利義務之憑藉，而所謂
    借標則係會員於需錢恐急之際，臨時向會首借用會單上既存
    之活會會員名義，涉及借標前之各期互助會會款清算、嗣後
    之會款如何繳納及如何平衡顧及維持借出名義人之利益等節
    ，參以被告既參加互助會已久，且連續參加李小雯任會首之
    多數互助會，衡情對於跟會及借會應能明確區分，而被告於
    前案審判程序及本案準備程序尚且明確指出係以李可人名義
    跟會，則其今所辯稱之借會等情，難認可採。另查，被告行
    為距今已12至13年餘不等，證人李小雯既證稱可能係自己用
    、被告用、借標用、自始跟會用等等，已顯現其記憶模糊，
    是證人李小雯上開證述內容，尚難採為有利於被告之認定依
    據。
  2.被告辯稱伊若有一開始即以李可人名義跟會之客觀事實，乃
    出自伊因經營生意需求資金而須一次參加多會，而李小雯任
    會首之互助會規定一人只能參加一會，伊始以代名參加互助
    會云云。惟查，李小雯任會首之互助會一至八，其中不乏以
    同一姓名參加多會者，如互助會一之蕭媽媽、李可人，互助
    會二之蕭媽媽、王建華、李可人、嚴太太，互助會三之蕭媽
    媽、李可人，互助會四之蕭媽媽、李可人、王愛華、陳先生
    等等（請見前案本院卷第37-43頁之互助會會單），而會單
    係交付予每一互助會會員紀錄存查之用，若真一人只能跟一
    會必不會如此記載，被告所辯顯然悖於事實，難認可信。且
    查，李小雯既證稱被告在標會前會與之聯絡並特定要標的會
    及會息，則被告須掌握現存之互助會為何，每會自己尚有多
    少活會與死會可供支配，統籌後共有每會多少會款可使用等
    等，衡情被告必須知悉自己所跟會究係會單上何人之名義，
    且若非以自己名義，則該人必為虛構，而標會時為符合會單
    上之權利義務內容，亦必須製作名義虛偽之標單，被告概稱
    自己只交代李小雯要跟幾會，其餘不知云云，顯難符於經驗
    ，而堪認被告必有冒名參加互助會及冒名填寫互助會標單之
    認知。參以告訴人胡春代、徐玉新、孫台榮均陳稱不知被告
    以李可人名義跟會，以及告訴人王曼麗於前院本院審理程序
    陳稱：「我不知道被告用李可人名義跟會，我因李小雯的關
    係認識古啟振，後來感到被告經濟不太好，後來我自己起新
    會…」等語（請見前案本院卷第97頁），亦可見被告個人信
    用已引起同樣參加互助會之其他會員感到疑慮，被告本得以
    自己名義跟數會，卻故意不以自己名義跟會，既可免去如上
    述會員對其信用之疑慮，亦可免去反覆頻繁標會引起其他會
    員猜疑，堪認被告係因自己經濟陷入困境，欲跟多會又不欲
    人知，以免其他會員憑藉為評價其信用之基礎而不願交付會
    款，或為掩人耳目而遂其重覆標會之目的，堪信具備陷其他
    會員於錯誤以取得會款之詐欺取財故意。
  3.被告雖辯稱伊於前案之諸多證稱係為維護前案之被告李小雯
    云云，惟查，李小雯既因前揭虛構名義人及偽冒名義競標之
    行為，因詐欺及偽造文書罪遭受高雄地方法院檢察署之起訴
    及本院之刑事審判，揆諸經驗，一般人俱可認知該等冒名及
    冒標行為具有觸犯刑事法律而受到刑罰效果的可能性，以及
    若如此證述，亦可能同時受到互助會其他會員的追償，而負
    擔民事之損害賠償等責任，被告於此等情形下，苟非確有其
    事，怎可能甘冒刑事處罰及民事賠償之風險，具體證述自己
    為以會養會，因而冒名參加互助會並使用冒名進行標會之各
    項犯罪情節，堪認其證述有相當之事實依據，相較於李小雯
    已受判決之執行完畢且事隔十餘年之證詞，被告於前案之證
    詞較為可信。
(四)綜上所述，被告自始即以李可人、陳先生等虛構名義加入李
    小雯任會首之互助會，李小雯亦自始明知該等名義人事實上
    並不存在，兩人分別為掩飾被告以會養會，終至已無法繳納
    會款之事實及避免自己倒會，本於各自之明確認知共同進行
    前開冒名入會之行為，並於開標日共同決定標息，再以通知
    虛構名義人得標之訊息施詐術，使其他活會會員陷於錯誤交
    付會款，取得會款即互助會會金之財物，被告並協助李小雯
    收取部分會員之會款，亦據告訴人胡春代陳述：「會錢都是
    開標第2天拿到李小雯家，李小雯有時會叫我們把錢交給被
    告」等語（請見高雄地方法院檢察署89年度調偵字第214號
    卷，下稱前案調偵卷，第9頁），堪認被告與李小雯間，就
    李可人及陳先生此二虛構名義人之上開入會、標會等行為，
    具有行使偽造文書及詐欺取財之共同行為決意，被告上揭抗
    辯，均無足採信，本件事證既明，被告犯行堪以認定，應依
    法論科。
二、被告行為後，刑法於94年1月7日修正通過，於同年2月2日公
    布，並於95年7月1日施行。按行為後法律有變更者，適用行
    為時之法律，但行為後之法律有利於行為人者，適用最有利
    於行為人之法律，修正後之刑法第2條第1項定有明文。此條
    規定乃與刑法第1條罪刑法定主義契合，而貫徹法律禁止溯
    及既往原則，係規範行為後法律變更所生新舊法律比較適用
    之準據法，是刑法第2條本身雖經修正，但刑法第2條既屬適
    用法律之準據法，本身尚無比較新舊法之問題，應一律適用
    裁判時之現行刑法第2條規定以決定適用之刑罰法律。又該
    刑法修正之比較新舊法，應就罪刑有關之共犯、未遂犯、想
    像競合犯、牽連犯、連續犯、結合犯，以及累犯加重、自首
    減輕暨其他法定加減原因（如身分加減）與加減例等一切情
    形，綜其全部罪刑之結果而為比較（最高法院95年度第8次
    刑庭會議決議可資參照）。茲就本案適用法條相關部分，比
    較新舊法如下：
(一)刑法分則編各罪所定罰金之貨幣單位原為銀元，且依修正前
    刑法第33條第5款規定，罰金刑為1銀元以上，而有關罰金倍
    數之調整及銀元與新台幣之折算標準，則定有「罰金罰鍰提
    高標準條例」及「現行法規所定貨幣單位折算新台幣條例」
    ，除罰金以1銀元折算3元新台幣外，並將72年6月26日以前
    修正之刑法部分條文罰金數額提高10倍，其後修正者則不再
    提高倍數，修正後刑法第33條第5款則將罰金刑提高為新台
    幣1千元以上，並以百元計算之，且因刑法第33條第5款所定
    罰金貨幣單位既已改為新台幣，刑法分則編各罪所定罰金之
    貨幣單位亦應配合修正為新台幣，且考量刑法修正施行後，
    不再適用「現行法規所定貨幣單位折算新台幣條例」，為使
    刑法分則編各罪所定罰金之最高數額與刑法修正前趨於一致
    ，爰增訂刑法施行法第1條之1規定，將刑法分則編各罪所定
    罰金之貨幣單位均改為新台幣，並將72年6月26日以前修正
    之刑法部分條文罰金數額提高為30倍，其後修正者則提高為
    3倍，是以刑法分則編各罪所定罰金刑之最高數額，於上開
    規定修正後仍屬一致，並無不同，但其罰金刑之最低數額，
    則比修正前提高，比較新舊法結果，自以修正前之規定對被
    告較為有利。
(二)修正前刑法第55條規定：「犯一罪而其方法或結果之行為犯
    他罪名者，從一重處斷」、第56條規定：「連續數行為而犯
    同一之罪名者，以一罪論，但得加重其刑至二分之一」；修
    正後刑法已刪除牽連犯、連續犯之規定。此刪除雖非犯罪構
    成要件之變更，但顯已影響行為人刑罰之法律效果，自屬法
    律有變更。比較新舊法結果，如適用修正後之規定，將以數
    罪論處併罰，是適用修正前刑法有關牽連犯、連續犯之規定
    ，較有利於行為人。
(三)修正後刑法第28條雖將修正前刑法第28條之「實施」修正為
    「實行」。其中「實施」一語，涵蓋陰謀、預備、著手及實
    行之概念在內，其範圍較廣；而「實行」則著重於直接從事
    構成犯罪事實之行為，其範圍較狹；二者之意義及範圍不同
    ，應認修正後之規定，較有利於被告。
(四)經整體綜合比較全部罪刑（共犯、法定刑、連續犯等規定）
    之結果，現行刑法既無牽連犯及連續犯得論以裁判上一罪之
    情形，則被告所犯之數罪，應按其具體情形而可能論以數罪
    併罰，是比較修正前、後刑法之規定，以適用被告行為時之
    刑法依連續犯論以一罪以及依牽連犯從一重處斷之規定，較
    有利於被告，本案應適用95年7月1日修正施行前之刑法規定
    。
三、按刑法第210條之偽造私文書罪，固須以無制作權之人，捏
    造或冒用他人名義而制作文書，並足以生損害於公眾或他人
    為要件，但此制作名義人，不以形式上表現於文書內為必要
    ，倘依習慣或特約，諸如以言詞、動作、筆跡、內容、慣用
    語、特殊制作方式、專用信箋等方法，實質上使人得知係以
    他人名義所制作，足以表示一定用意之證明者，因已妨害該
    制作名義人之信用，可生損害於公眾或他人，依同法第220
    條第1項（修正前之第220條）規定，仍應論以偽造準私文書
    罪。復按民間互助會，除有特別約定外，僅係會首與會員訂
    立之契約，會員與會員間並無法律關係存在，而已得標會員
    ，依據其與會首間之契約，無論何人得標，均有按期繳交會
    款之義務，故會首冒名盜標，其詐欺所得之款，應僅限於未
    得標會員繳納之會款；對於已得標之死會會員，並無詐欺可
    言。本件被告與李小雯共同決意，推由李小雯於開標時假冒
    李可人及陳先生名義簽寫標息金額競標，偽造依習慣或特約
    足以辨明係特定會員以所書署名、數字為標金之標單準私文
    書（未書名「標單」字樣，應屬刑法第220條第1項之準私文
    書，最高法院87年度台上字第482號判決意旨參照），持以
    行使競標而冒標互助會，使不知情之活會會員陷於錯誤，遵
    期繳交會款，而詐得附表所示各活會會款。核被告所為，係
    犯刑法第339條第1項之詐欺取財罪、同法第216條、第210條
    、第220條第1項行使偽造準私文書罪。其偽造署押之低度行
    為係偽造準私文書之部分行為；而偽造準私文書之低度行為
    ，復為行使之高度行為所吸收，均不另論罪。又各次行使偽
    造標單冒標之行為，均同時詐欺多數活會會員交付會款，係
    以一行為觸犯數相同之罪名，為同種想像競合犯，依刑法第
    55條規定，其各次冒標行為均以一行使偽造準私文書及詐欺
    取財罪處斷。又被告先後多次詐欺取財及行使偽造準私文書
    之犯行，分別均時間緊接，手段相同，觸犯構成要件相同之
    罪名，顯係基於概括犯意反覆為之，為連續犯，各依修正前
    刑法第56條規定，分別以一連續行使偽造準私文書罪及連續
    詐欺取財罪論，並各加重其刑。又所犯連續行使偽造準私文
    書罪及連續詐欺取財罪間，有方法結果之牽連關係，應依修
    正前刑法第55條規定，從較重之連續行使偽造準私文書罪處
    斷。爰審酌本件倒會之互助會數為8個，被害人數及損失金
    額均多，被告不思正途解決經濟困境，與李小雯聯手以冒標
    手段彌縫，致使損害持續擴大，終至無法收拾而倒會，惟被
    告尚無前科，查無不良素行，雖與會首李小雯間為共犯，但
    係由會首李小雯騙取被害人信賴而主導所有冒名、冒標及收
    取會款之行為，被告係為本身經濟困難防止倒會而參與，復
    所得會款悉遭抵銷殆盡，參與程度尚低，於前案作證時尚能
    坦承犯行，於本案矢口否認，未與被害人達成和解，及其犯
    罪動機、手段、犯後態度等一切情狀，量處如主文之刑。至
    被告與李小雯共同偽造之標單，雖為其所有供犯罪所用之物
    ，惟李小雯於開標後有丟棄冒標標單的習慣，業據李小雯陳
    述其冒用路伯伯、王豫瑩、桃紹偉、徐玉新等人名義製作之
    標單於開標後均丟棄（請見前案本院卷第146-148頁），核
    與民間互助會之常情無違，復無其他積極證據該標單仍然存
    在，爰不予宣告沒收。末按中華民國96年罪犯減刑條例施行
    前，經通緝而未於96年12月31日以前自動歸案接受偵查、審
    判或執行者，不得依該條例減刑，中華民國96年罪犯減刑條
    例第5條訂有明文，被告之犯罪行為時雖在96年4月24日之前
    ，惟業經高雄地方法院檢察署於92年6月19日發布通緝且未
    於96年12月31日前自動到案，不能適用上開減刑條例之規定
    ，併此敘明。
四、公訴意旨另以：被告與李小雯共同基於同一之行使偽造準私
    文書罪及詐欺取財罪概括犯意聯絡，於互助會一至互助會八
    中，尚冒用其他真正會員高台生、王豫瑩、路伯伯、張敏珍
    、李媽媽、陳淑真、王魯燕、姚紹偉、胡春代、徐玉新、呂
    雙、孫台榮、唐翠華及王玉蘭之名義標取會金云云。經查，
    被告僅為解決自己之財務問題而冒名以會養會，證人李小雯
    亦僅曾針對被告使用虛構之李可人及陳先生名義入會及標會
    有所陳述，本件無任何證據證明被告尚與李小雯冒用其餘真
    正會員名義標取會款之行為有任何犯意聯絡與行為分擔，此
    部分之犯罪尚屬不能證明，惟公訴人認此部分犯行與前揭論
    罪科刑部分有連續犯之裁判上一罪關係，爰不另為無罪之諭
    知。
據上論斷，應依刑事訴訟法第299條第1項前段，刑法第2條第1項
前段、修正前刑法第28條、第216條、第210條、第220條第1項、
第339條第1項、第55條、第56條，刑法施行法第1條之1，判決如
主文。
本件經檢察官楊景婷到庭執行職務。
中    華    民    國   100    年    10    月    25    日
              刑事第十七庭  審判長法  官  陳培維
                                  法  官  陳君杰
                                  法  官  張谷瑛
以上正本證明與原本無異。
如不服本判決應於收受送達後10日內向本院提出上訴書狀，並應
敘述具體理由；如未敘述上訴理由者，應於上訴期間屆滿後20日
內向本院補提理由書（均須按他造當事人之人數附繕本）「切勿
逕送上級法院」。
中    華    民    國   100    年    10    月    28    日
                                  書記官  吳書逸
附錄論罪科刑法條
修正前刑法第216條、第210條、第220條、第339條第1項